【裁判字號】    99,聲判,6
【裁判日期】    990805
【裁判案由】    聲請交付審判
【裁判全文】
臺灣屏東地方法院刑事裁定           99年度聲判字第6號
聲  請  人  辛○○
聲  請  人  壬○○
代  理  人  葉張基  律師
被      告  甲○○○ ○○○○.
被      告  乙○○○○○○○○.
被      告  丙○○○ ○○○○.
被      告  丁○○○○ ○○○.
被      告  戊○○○○○○
被      告  己○○○○○○○
被      告  庚○○○○○○○
上列聲請人因告訴被告等共同殺人害案件，不服台灣高等法院高
雄分院檢察署檢察長駁回再議之處分（99年度上聲議字第488 號
），聲請交付審判，本院裁定如下：
    主  文
聲請駁回。
    理  由
一、按告訴人不服上級法院檢察署檢察長或檢察總長認再議為無
    理由而駁回之處分者，得於接受處分書後10日內委任律師提
    出理由狀，向該管第一審法院聲請交付審判。法院認為交付
    審判之聲請不合法或無理由者，應駁回之。刑事訴訟法第25
    8 條之1 、第258 條之3 第2 項前段，分別定有明文。查本
    件聲請人以被告等涉犯共同殺人罪，向臺灣屏東地方法院檢
    察署檢察官提出告訴，經該署檢察官以98年度偵續三字第2
    號不起訴處分後，聲請人聲請再議，經臺灣高等法院高雄分
    院檢察署檢察長於民國99年3 月16日以99年度上聲議字第
    488 號處分書，認再議無理由而駁回再議聲請，聲請人於99
    年3 月18日收受該再議之處分書後，於法定期間內之99年3
    月29日委任葉張基律師為代理人，聲請交付審判，業經本院
    依職調閱上開卷宗，並核閱卷存送達證書、聲請交付審判狀
    、委任狀無訛，是聲請人之聲請即屬合法，就此合先敘明。
二、聲請交付審判意旨略以：
  (一)臺灣高等法院高雄分院檢察署99年度上聲議字第488 號處分
    書( 下稱原處分書) 第3 項第(一)點理由中盡述駕駛室之如何
    完整、未受破壞而認定未有打鬥跡象，惟何以未論及駕駛室
    之門板有毀損之跡象？再者，依常理推論，以被告7 人要加
    害船長1 人，未必會打鬥痕跡，豈可認未有打鬥痕跡，進而
    推論船長蔡允生未遭挾持？此點理由殊為可議。
  (二)原處分書第5 頁第(二)點理由中敘及外籍漁工跳下海游向「新
    明財」號漁船，並向該船長黃進發說明其船長( 即被害人蔡
    允生) 如何跳海自殺，然被告等人於偵訊中一再說明其未受
    救生訓練不敢跳下海去救跳海自殺之船長蔡允生，究被告等
    是否敢跳下海，其說詞有嚴重矛盾，惟未見原審檢察官處分
    書及原處分書有何說明。
  (三)原處分書第7 頁第(四)點理由中，一再說明各該被告是如何未
    有打鬥傷痕，以7 人要殺害1 人，有豈必有打鬥傷痕？原處
    分書所敘理由，一直囿於是否有打鬥傷痕以斷有挾持之事，
    殊有未洽。
  (四)再原處分書第9 頁第(六)點理由所論述，被告等未有謀財害命
    之動機，以常理論，發生兇殺案件，未必皆為謀財，易言之
    ，以可證之事實者，乃有船員被船長綁在船的通道上，是否
    因此而遭其他漁工憤慨，進而殺害船長？
  (五)又關係「被害人自己抱起21.5公斤發報機後直接跳入海中」
    之事，更屬荒謬，如果被害人沒有與發報機綁在一起，一般
    人落水時即可浮出水面，會游泳的人就會自行游泳或漂浮，
    不會游泳的也會求救或漂浮，況被害人會游泳，不可能直接
    沉入大海。但是就是因為被害人遭被告等綁在發報機上推入
    海中，所以根本沒有辦法求生，也沒有辦法浮出水面，而是
    隨著21.5公斤之發報機沉入海底。在邏輯上被害人不可能自
    己把自己綁在發報機上，即使綁在發報機上，更不可能直接
    從甲板越過68公分高的船舷落海，綁住發報機之身體跳入海
    中根本不會浮起，被告等辯稱被害人綁住發報機跳入海中「
    一開始露出上半身，沒幾秒就全身沉沒」，顯然與事實不符
    。
  (六)綜據上述，原處分顯有上述認定事實諸多違誤及調查證據未
    盡之處，被告犯罪嫌疑應已足以提起公訴，為特依刑事訴訟
    法第258 絛之1 規定，聲請交付審判等語。
三、按刑事訴訟法第258 條之1 規定聲請人得向法院聲請交付審
    判，核其立法意旨，係法律對於檢察官不起訴或緩起訴裁量
    權制衡之外部監督機制，此時，法院之職責僅在就檢察官所
    為不起訴或緩起訴之處分是否正確加以審查，藉以防止檢察
    機關濫權。依此立法精神，同法第258 條之3 第3 項規定：
    「法院就交付審判之聲請為裁定前，得為必要之調查。」，
    其所謂「得為必要之調查」，係指調查證據之範圍應以偵查
    中曾顯現者為限，不可就新提出之證據再為調查，亦不可蒐
    集偵查卷宗以外之證據，否則將與刑事訴訟法第260 條之再
    行起訴規定混淆不清。又法院於審查交付審判之聲請有無理
    由時，除認為聲請人所指摘不利被告之事證未經檢察機關詳
    為調查或斟酌，或不起訴處分書所載理由違背經驗法則、論
    理法則或其他證據法則者外，不宜率予交付審判（法院辦理
    刑事訴訟案件應行注意事項第134 項參照）。至上開所謂聲
    請人所指摘不利被告之事證未經檢察機關詳為調查，係指聲
    請人所提出請求調查之證據，檢察官未予調查，且若經調查
    ，即足以動搖原偵查檢察官事實之認定及處分之決定，倘調
    查結果，尚不足以動搖原事實之認定及處分之決定者，仍不
    能率予交付審判。次按犯罪事實應依證據認定之，無證據不
    得認定犯罪事實，刑事訴訟法第154 條第2 項定有明文。又
    事實之認定，應憑證據，如未能發現相當證據，或證據不足
    以證明，自不能以推測或擬制之方法，以為裁判基礎。而認
    定不利於被告之事實，須依積極證據茍積極證據不足為不利
    於被告事實之認定時，即應為有利於被告之認定。
四、本件檢察官係以：訊據被告ＪＥＮＡＬ、ＩＭＡＭ、ＳＵＨ
    ＡＲＴＯ、ＳＵＴＲＩＳＮＯ、ＤＵＬＣＨＯＬＩＫ、ＷＩ
    ＤＩＡＲＴＯ、Ａ- ＧＵＳ等7 人均否認有何殺人犯行，辯
    稱：「96年4 月26日晚上7 時至9 時許，船長一直拜拜，還
    將自己衣服脫光光，口中唸唸有詞，後來船長叫我們去睡覺
    ，叫ＡＧＵＳ顧船，每1 人要顧2 小時，約晚上11時許，船
    長又叫我們起床，船長手拿電擊棒捉住走在最後1 位的ＩＭ
    ＡＭ，說他身上有鬼，‧‧‧，船長將ＩＭＡＭ銬在船長室
    外的左舷通道欄杆處。到隔日96年4 月27日清晨5 時30分許
    ，船長叫另6 個人全部起床，‧‧‧當日上午6 時餘，船長
    叫ＳＵＨＡＲＴＯ去煮飯，叫ＪＥＮＡＬ將無線電發報器之
    保麗龍上尼龍繩拆下並搬到船長房間，船長有叫ＳＵＴＲＩ
    ＳＮＯ去拿香煙，船長站在已卸下無線電發報器之舺板的地
    方，船長叫ＳＵＴＲＩＳＮＯ把香煙發給大家，叫大家到船
    後面去，不要過來看他。過了幾分鐘，ＡＧＵＳ及ＪＥＮＡ
    Ｌ就喊說船長掉到海裡去了，因為大家沒有受過救生訓練，
    也沒有在海上救人之經驗，且船長落海時海上是中級浪，就
    由ＳＵＴＲＩＳＮＯ先到船的駕駛室，開著船在附近來回搜
    尋，‧‧‧，後來遠遠的有看到1 艘船來，我們追上該船，
    在靠近時，ＳＵＴＲＩＳＮＯ就游到那艘船上，告訴那艘船
    人員有關船長落海之事，那艘船之船長就折返至船長掉落海
    裡的地方找尋船長，但仍然找尋不到‧‧‧」等語。經查：
  (一)原署承辦檢察官會同刑事警察局人員於96年5 月10日勘驗新
    明財號漁船結果，「新明財號駕駛室面寬2 公尺、長0.75公
    尺，駕駛室再入內即為床舖及儀器、衛星電話2 區○○○○
    ○道區隔，走道寬0.75公尺、長1.12公尺、床舖寬0.6 公尺
    、長1.7 公尺，自衛星電話處將話筒線拉至床舖約0.8 公尺
    ，衛星電話及線路均完好，沒有被破壞情形，船上儀器放置
    處監視系統沒有錄影設備，只有監看功能，該等儀器亦無被
    破壞情形，床舖木板及休息室隔間木板均完好，無撞擊破壞
    痕跡，床舖走道僅寬0.75公尺，欲出駕駛室右側門之前，有
    一座板，寬0.59公尺、長0.3 公尺，使原已狹窄之駕駛室長
    度僅餘0.45公尺，單人即難以進出，左右側門出口，亦僅
    0.48公尺、高度1.28公尺，不易進出，駕駛室座板木板、兩
    側出口完好，無撞擊破壞情形。自駕駛室右側門走出，在船
    右舷，原有無線電浮標11座，已缺編號1 之無線電浮標，無
    線電浮標係不銹鋼實體，外以保麗龍兩片半圓形圈圍，保麗
    龍外緣直徑40公分、內緣直徑16公分、高11.5公分，保麗龍
    外再以尼龍繩結網罩護，以刀割尼龍繩網，原以半圓形狀圈
    圍底座之保麗龍即可取出，不銹鋼實體重21.5公斤，分底座
    、頂座、天線之結構，底座直徑27公分、高57公分、厚3 公
    分，自底座至上緣高65公分，自底座至天線高385 公分，無
    線電浮標繩長18公尺，靠近該無線電浮標區之舺板，無破壞
    情形，船舷亦無受硬物摩擦形成刮痕現象，浮標區旁船體有
    暗咖啡色數點，經鑑識人員以棉花棒試劑檢驗，均未有血跡
    反應」，此有96年5 月10日之勘驗筆錄附圖及刑事警察局繪
    製漁船測繪示意圖、無線電發射器示意圖、相片在卷可稽。
    若船長蔡允生遭挾持，且以無線電浮標底座綑綁投海，必將
    掙扎而與被告等有所纏鬥，不可能在相關之船長室、床舖、
    走道、出口、右舷舺板、船舷均未留有撞擊或刮痕之殘跡。
    況新明財號漁船於96年4 月28日由印尼籍漁工駕駛進入「馬
    拉卡泊港區，帛琉警方隨即接管時，並未見我國籍船長蔡允
    生，僅看見在漁船之左舷有位漁工手腳遭上銬坐於左舷走道
    上，船隨即轉往帛琉海事局碼頭，俟帛琉政府同意將新明財
    號漁船交予我方後，專案人員於96年5 月1 日利用押解犯嫌
    返國前短暫時間初步勘查，左駕駛艙門為上鎖狀態，駕駛艙
    錄影機鏡頭，取景角度偏向右舷，漁船右舷，原放有11支無
    線電浮標，編號1 之位置僅剩空座，船右舷舺板及船舷均無
    破壞情形，駕駛台內及駕駛座位未遭破壞，駕駛艙內航儀及
    床舖上之衛星電話，均未發現遭破壞情形，有專案小組工作
    日誌、相片18張在卷足按，且此部分亦經聲請人辛○○於第
    一時間共同到達現場勘驗屬實，足證未有打鬥或挾持船長情
    事。
  (二)訊之證人即添發財號船長黃進發於96年7 月26日偵查時證稱
    ：96年4 月27日上午6 、7 時許，有艘「新明財」號漁船追
    靠近伊漁船，外籍漁工跳下海游向伊船，身上並無傷，以手
    比劃，伊叫船上菲律賓籍漁工與之溝通，大致上意思是說船
    長拆卸無線電浮標，把保麗龍割掉，船長跳下海，伊看到在
    船左舷，有1 名漁工被用手銬銬在左舷，蹲在該處，伊目視
    該保麗龍還在「新明財」漁船上，該名外籍漁工有寫1 張東
    經133 度28分、北緯4 度25分經緯度資料給伊，該名漁工再
    回「新明財」漁船號，有拿1 只鎖，筆劃丟下海，意指鎖頭
    已被船長丟下海，伊推算該經緯度離伊船位置約半小時航程
    ，就回頭到上述經緯度位置，「新明財」號漁船也尾隨跟隨
    找尋，約半小時仍找尋不到，無線電浮標在無風浪平靜海面
    可以收到訊號，當天海面雖係平靜，但如果無線電浮標沈下
    去，即無法接收到，搜尋不到，伊就往作業漁區，伊沒有叫
    「新明財」號漁船漁工如何做，該船就一直跟著伊的漁船，
    到當日下午5 時許，伊叫「新明財」號漁船停下來，先聯絡
    代理商後，告知該船漁工明日有帛琉警方來處理，隔日就聽
    說「新明財」號漁船漁工自己駕駛到帛琉港，因為警方也找
    不到該船等語。證人黃進發又於98年2 月24日於偵查中證稱
    : 前次偵訊內容均實在，當時確係該印尼籍漁工駕船追伊，
    並於靠近伊船後，有1 位印尼籍船員對伊說話，說話內容就
    如先前檢察官偵訊時所述，在該印尼籍漁工與伊所僱用之菲
    律賓漁工對話中，伊並沒有聽到該印漁工詢問西南方要怎麼
    走的問題，且有看到漁工被銬在漁船的通道上等語，有偵訊
    筆錄在卷可稽，核其證述前後相互一致，並無聲請人所指之
    原承辦檢察官曲解黃進發證詞意思之情事，而其證詞亦與被
    告7 人所辯情節相符。準此以言，如果被告7 人真欲共謀將
    船長殺害，當恐他船發現事跡敗露，理應駕船逃逸，以免被
    繩之以法，豈有犯後猶追逐其他海上漁船以尋求奧援，再度
    搜尋船長下落之可能? 再觀諸被告7 人搜尋船長無所獲後，
    又緊跟添發財號漁船，直至添發財號漁船船長黃進發告知有
    帛琉警方船隻帶領入港，苦等無著後，又自行將船隻開入帛
    琉漁港，此亦經證人陳維新、黃進發、李厚德等人證述屬實
    ，堪認被告7 人主觀上並無駕船逃回印尼之意圖。
  (三)觀之聲請人辛○○於96年4 月27日海巡隊僅證稱：「96年4
    月27日上午5 時40分許，接到兒子電話，說他無法回家見父
    母親，請父親救其生命。我聽聞添發財號漁船人員轉述其子
    係遭漁工綑綁無線電發報器後丟入海裡」等語，並未言及其
    子遭人制伏情事。其後於96年5 月10日在原署偵訊中雖證稱
    ：「96年4 月27日5 時38分42秒許，接獲其子蔡允生打衛星
    電話來，他說老仔救我，我叫他想辦法看有沒有辦法駕駛入
    港，他說半夜就被制伏，船沒有辦法動了，他連聲說老仔！
    我死了，我死了，我去了」等語，復於97年8 月26日原署偵
    查中指稱：「我兒子打電話給我，向我求救，說他被綁住了
    ，說他快死了，要被丟到海裡」等語。然證人即添發財號船
    長黃進發結稱：「當時並未看到案發情形，是後來新明財號
    漁船追上靠近我們，該船漁工表示他們的船長自行拆卸無線
    電浮標，割掉保麗龍後，綁在身上跳海」等語，足認添發財
    號船人員並無人目擊蔡允生係遭人殺害之情節。苟聲請人辛
    ○○在海巡隊製作筆錄時，即曾透過衛星電話由口中知悉蔡
    允生已遭受控制且將被丟落海裡，按理應會在當時筆錄時即
    具體指出此攸關案情且事關人命之重要事項，而非僅稱係聽
    聞添發財號人員轉述而來，並遲至偵查中始提出電話中蔡允
    生有提及將遭人推落大海。此外，衛星電話是設置於蔡允生
    之船長室內房間床鋪上方，業經聲請人辛○○自承屬實，並
    有現場照片數張在卷可證，則若如聲請人所述蔡允生撥打衛
    星電話稱已遭被告等人制伏云云，則被告等既欲加害蔡允生
    ，焉容許其在船長室臥室使用衛星電話向外聯絡求援？蔡允
    生若遭制伏，為何還能撥打衛星電話予聲請人辛○○？此均
    不符常理，是聲請人辛○○所稱其與蔡允生最後通話之內容
    實屬有疑。
  (四)復查被告ＩＭＡＭ右腕瘀血2 公分×1 公分×0.1 公分陳舊
    痕，被告ＷＩＤＩＡＲＴＯ右手背有陳舊性瘀血約1 公分×
    0.1 公分，推定受傷係96年5 月3 日前數月，被告ＪＥＮＡ
    Ｌ右前臂約10處5 或4 公分×0.1 公分×0.1 公分陳舊性疤
    痕，左前臂有5 公分×3 公分×0.1 公分及3 公分×2 公分
    ×0.1 公分陳舊性疤痕，推定受傷時間約96年5 月3 日前數
    月，被告ＤＵＬＣＨＯＬＩＫ中背部1 公分×1 公分×0.2
    公分陳舊性疤痕，下背部1.5 公分×1.5 公分×0.1 公分陳
    舊性疤痕，無法推定受傷時間，其餘被告身體並無任何傷痕
    ，有原署法醫師會同榮譽法醫師驗傷診斷書及相片51張在卷
    足按。質之被告ＩＭＡＭ供述：右手遭船長銬在舺板欄杆處
    ，船長又拿一副手銬將左腳與右手銬在一起等語，核與驗傷
    診斷書所示部位相符外，另證人黃進發98年2 月24日偵訊時
    亦證稱：當時該印尼漁工有跟伊說1 名船員被原船長綁在船
    的通道上，伊有看到，但因知道該船出事，所以不敢過去將
    該船員手銬卸下等語，且證人鄭志鴻（內政部警政署刑事警
    察局承辦人員）證稱: 有關印尼船員被船長銬手，經透過刑
    事局國際際向帛琉警方查詢，確有查扣等語，有偵訊筆錄附
    卷及手銬2 只扣案可證，顯見該右腕瘀血傷勢係遭船長上手
    銬形成；另質之被告ＪＥＮＡＬ右手臂10處抓痕及左手臂傷
    勢如何形成，其供稱：右手臂傷痕係2 個月前( 按距96年5
    月3 日) 在帛琉要翻魚時為魚鰭所傷，左手臂陳舊性疤痕係
    3 年前在巴里島輪機要灌水，衣服寬鬆被機器捲進去，手臂
    被熱氣灼傷所致，腹部也有1 處灼傷等語，並經原承辦檢察
    官當庭勘驗其右手臂，有1 區塊細條狀傷痕，應係很久之前
    形成，不似新生傷痕，有96年5 月3 日偵訊筆錄在卷可稽，
    對照被告ＪＥＮＡＬ右臂相片呈現細條形狀平行傷勢，左手
    臂呈現皮膚燙傷癒合塊狀不規則紋路特徵，與被告ＪＥＮＡ
    Ｌ所述及驗傷診斷書所示均相符，均不似打鬥形成傷痕。
  (五)被告7 人經送請內政部警政署刑事警察局為測謊鑑定之結果
    ，受測人被告ＳＵＴＲＩＳＮＯ、ＪＥＮＡＬ、ＩＭＡＭ經
    以緊張高點法測試，ＳＵＴＲＩＳＮＯ就「是什麼人將船長
    丟入海中？」圖譜反應在「自己跳海」，上開3 人就「有關
    船長失蹤原因為何？」圖譜反應在「自己跳海」，有該局鑑
    定書在卷足參。另就船上行李衣物及5 把刀子鑑驗，其中C2
    至C6船上行李衣物，以Kastle-Meyer血跡反應檢測法，未發
    現可疑血跡，C1行李衣物，其中黃色上衣左臂班跡，以Ka
    stle-Meyer血跡反應檢測法，呈陽性反應，再以人血免疫色
    層分析法，呈陰性反應，研判非人類之血跡，刀子5 把以
    Kastle-Meyer血跡反應檢測法結果，未發現可疑血跡，復有
    該局鑑驗書附卷足佐。至其餘被告4 人，無法進行測謊判定
    ，實係因測謊人員與受測人員所使用之語言不同，即使透過
    通譯，本身即難以判定測謊之真實結果，本案被告7 人業經
    透過通譯解說，以緊張高點法進行2 次測謊，已無法再進行
    其他測謊方式，有內政部警政署刑事警察局97年7 月14日刑
    偵一(三)字第0970104103號函乙紙在卷可稽，且本次測謊鑑定
    人4 人亦提出測謊鑑定之相關學經歷資料，是鑑定人之專業
    應無疑義。復經原署電詢法務部調查局測謊人員亦表示「一
    般語言不同，就不會做測謊」屬實，此有原署公務電話紀錄
    表乙紙附卷可按，再參以犯罪嫌疑人縱使未能通過測謊鑑定
    或拒絕測謊，本即不能反面推斷其涉有犯罪，而被告7 人均
    係自行同意接受測謊，結果為3 人通過測謊，4 人因語言落
    差無法測出（並非如聲請人所指未通過測謊），實已無再對
    被告等實施測謊之必要。
  (六)海上喋血案之發生，多係因外籍漁工與臺灣雇主相處失睦、
    管教不當，或因薪水問題、財務糾紛甚至為謀取錢財而起，
    然聲請人辛○○指稱：伊先前曾問蔡允生這2 批印尼籍漁工
    是不是合得來，蔡允生說合得來，也沒有聽蔡允生說與印尼
    籍漁工間有何問題，這次除了蔡允生身上有新臺幣（下同）
    3 、4 萬元及金項鍊找不到，船上本來就沒有值錢物品，也
    沒其他東西遺失等語，而蔡允生之金項鍊均配戴在其頸上，
    此據聲請人辛○○自承在卷，亦與被告ＳＵＴＲＩＳＮＯ、
    ＤＵＬＣＨＯＬＩＫ、ＷＩＤＩＡＲＴＯ等人均稱：船長平
    時脖子上有戴金項鍊等語相符，是該條金項鍊不排除已隨蔡
    允生落海，聲請人質疑金項鍊係遭被告等人劫走，尚乏實據
    。又聲請人辛○○雖稱：蔡允生在出海前，有向伊拿了3 、
    4 萬元等語，惟尚不能據此確信蔡允生確將現金攜帶上船。
    再觀諸聲請人辛○○自承：伊事後有在船上找到蔡允生皮夾
    內美金1 百元15張、20元15張，總共1 千8 百元( 誤述為1
    千5 百元）等語，並經其當庭提出上開美金現鈔扣押在案，
    此與證人即易榮船務公司經理李厚德於96年5 月25日、98
    年2 月18日證稱：新明財號漁船於96年4 月25日上午入帛琉
    港，當天中午，蔡允生向伊借500 元美金，面額都是20元的
    ，要購買生活用品，卸完漁獲約下午3 、4 點要出港時，再
    向伊借1 千5 百元美金，面額都是100 元，蔡允生說是買魚
    餌用的等語，互核無誤。另證人李厚德於98年2 月18日證稱
    ：「我的工作是新明財號捕獲黃鰭鮪魚後，幫他們出貨到日
    本，賣的錢日方買主先匯到易榮船務公司後，再轉匯給船主
    ，但船主不一定是蔡允生，至於匯給誰我不清楚」等語。證
    人胡朝宇於96年6 月1 日證稱：船長從來沒有反應這工批印
    尼籍漁工有管教問題，因如果船員認為船長有問題的話，會
    先與印尼仲公司聯絡，如果船長認為船員有問題的話，船長
    會直接向伊公司反應，但直至船長出事為止，船長並未向伊
    公司反應，印尼仲介公司也沒有向伊公司反應過等語，另於
    97年12月19日證稱：伊是大易外勞仲介公司負責人，當初係
    是辛○○說要僱用5 名外籍勞工，所以公司就於95年11月4
    日仲介5 名外籍勞工給辛○○，至於另外2 名是勝泰公司仲
    介的，每位漁工之每月薪資為6 千元，是在船靠港後後發薪
    資，而本件是在船未靠岸就出事，故薪水還沒有發等語。證
    人沈容德（即大易外勞仲介公司之經理）證稱：該公司仲介
    至新明財號的5 名印尼籍漁工並沒有傳出與船長相處不好之
    情事等語。又證人楊朝卿、蘇泉諶（2 人均係海巡署海洋巡
    防總隊之承辦員）於98年2 月18日均稱：渠等承辦人員在要
    將該7 名印尼籍漁工押回臺灣前，在帛琉機場要進去華航飛
    機的機艙交接時，有對該7 名漁工搜身，當時只有證件與隨
    身衣服，錢的部分沒有印象等語，均有偵訊筆錄可稽，且就
    扣押之裝放該7 名漁工衣物之行旅袋勘驗結果，裡面大體只
    有隨身盥洗衣物、簡易萬金油等物品，在第2 只小袋中有印
    尼盾500 元3 個、100 元9 個、50元3 個，合計2550元、第
    6 只小袋中印尼盾紙鈔面額1000元3 張、信用卡1 張，有原
    署檢察事官於98年3 月2 日所製作之勘驗筆錄與照片19張足
    按，洵認蔡允生生前與被告7 人並沒有因工作上閒隙、管教
    問題、薪資爭議、因突發事件產生相處不和睦或謀財害命等
    情事，難謂被告7 人有何萌生殺害蔡允生之動機。
  (七)至聲請人辛○○質疑若蔡允生係綑綁重達21.5公斤之無線電
    浮標落海，其如何綑綁底座？該無線電發射器如何能懸空而
    未摩擦船舷？蔡允生如遭綑綁，應立即沈沒，如何還能如被
    告所言落海後露出半身？並聲請由檢察官命令被告7 人或安
    排真人至案發現場實地模擬乙節，則首欲說明者，係本案遍
    查卷證，並無任何證據證明蔡允生之落海方式係綑綁重達
    21.5公斤之無線電浮標落海。聲請人之質疑，無非以原署96
    年度偵字第5146號不起訴處分書理由第12點謂「是不排除船
    長蔡允生因信仰關係，篤信拜神，呈現脫序行為，自行綑綁
    重達21.5公斤之不銹鋼實體，攀爬船舷跳海之情事」及認證
    人黃進發曾稱漁工係表示已把船長綑綁丟入海中云云為據。
    然被告7 人均供稱並未目睹蔡允生「從漁船如何跳落大海」
    之過程，被告ＪＥＮＡＬ、ＤＵＬＣＨＯＬＩＫ、ＡＧＵＳ
    3 人係稱目擊蔡允生在海上露出上半身，身上沒有綁浮標等
    語（見原署98年7 月24日偵訊筆錄），況依證人黃進發在偵
    查中之證詞，其並無提及被告等曾告知將蔡允生綑綁。又本
    案承辦檢察官均未認定蔡允生係綑綁重達21.5公斤之無線電
    浮標落海，在原署96年度偵字第5146號不起訴處分書理由第
    12點所謂「是不排除船長蔡允生因信仰關係，篤信拜神，呈
    現脫序行為，自行綑綁重達21.5公斤之不銹鋼實體，攀爬船
    舷跳海之情事」等語，僅係使用「不排除」之推測用語，並
    非認定蔡允生係遭被告等人綑綁重達21.5公斤之無線電浮標
    落海。
  (八)復衡諸蔡允生落海時間係在96年4 月27日凌晨5 時38分許至
    4 月27日上午7 時前之某時，被告7 人又於96年4 月27日上
    午7 時許，即追上添發財號漁船，其船上甲板現場情形，均
    為添發財號船上人員所目睹，被告ＳＵＴＲＩＳＮＯ並跳下
    海向添發財號船上人員告知船上發生事故之情形，從事故發
    生到被告主動追上通知添發財號船，時間僅短短數小時，苟
    被告7 人涉犯殺人，實無可能在此如此短促之時間內，從事
    湮滅現場證據或變造現場證據之可能，更不容易將整個案發
    過程之細節鉅細靡遺互為供詞之勾串。是被告7 人在案發後
    ，能夠將整個事件發生緣由，甚至過程細節交代清楚，且彼
    等所供之情節與第一時間目擊證人黃進發互核一致，復與現
    場履勘採集之事證不相違，益徵被告7 人所辯堪予採信。
  (九)綜上所述，既無任何積極證據足資證明被告7 人確有共謀殺
    害船長蔡允生之事實，自難僅憑被告7 人當時與蔡允生乘坐
    同一艘漁船，即遽認彼等有何殺人犯行，而認被告7 人之行
    為不罰及罪嫌不足，有不起訴處分書附卷可稽。
四、本件經核，檢察官就聲請人所指摘之事項，已為必要之調查
    ，且上開認事用法尚合於經驗法則、論理法則、證據法則，
    並無不合。另查：
  (一)聲請人以：原處分書第(一)點理由盡述駕駛室之如何完整、未
    受破壞而認定未有打鬥跡象，惟何以未論及駕駛室之門板有
    毀損之跡象云云，為其理由。惟詳閱刑事警察局於96年5 月
    10日勘驗報告及照片，並未有駕駛室之門板有毀損之事實，
    此有該勘驗報告可參。另聲請人再以：被告7 人要加害船長
    1 人未必會有打鬥痕跡，原處分書以未有打鬥痕跡，進而推
    論船長未遭挾持，其認事用法不當云云。然原處分書詳述駕
    駛室未遭破壞或毀損之勘驗結果，而推論船長如果遭挾持，
    且以無線電浮標底座綑綁投海，必將掙扎而與被告等有所纏
    鬥，不可能在相關之船長室、床舖、走道、出口、右舷舺板
    、船舷均未留有撞擊或刮痕之殘跡等情，再參酌船長曾於96
    年4 月27日上午5 時38分許打衛星電話至台灣給其父即聲請
    人辛○○，向其求救等節，足證如果船長有遭挾持之事實，
    則在未受挾持前仍有時間為防禦之作為，況駕駛室內可供防
    禦之利器甚多，被告等人如有挾持船長之行為，船長應會全
    力抵抗，如此現場應該會留下反抗或破壞之跡證，是原處分
    書所載理由與經驗法則、論理法則或其他證據法則均無違背
    ，聲請人前揭指摘，尚無足採。
  (二)聲請人又以：原處分書第(二)點理由中敘及外籍漁工跳下海游
    向被告等人於檢察官偵訊中一再說明其未受救生訓練不敢跳
    下海救跳海自殺之船長，是被告等人是否敢跳下海，其說詞
    即有嚴重矛盾云云，為其理由。然依一般經驗跳下海游泳與
    跳下海去救人，在難度上是有所差異，原處分書所論被告等
    人陳稱未受救生訓練所以不敢跳下海去救船長等語，與被告
    己○○○○○○○曾跳下海游向添發財號漁船之事實，依常理判斷也
    無矛盾之處，聲請人上開指述，也屬誤會。
  (三)聲請人再以：關係「被害人自己抱起21.5公斤發報機後直接
    跳入海中」之事，更屬荒謬，如果被害人沒有與發報機綁在
    一起，一般人落水時即可浮出水面，會游泳的人就會自行游
    泳或漂浮，不會游泳的也會求救或漂浮，況被害人會游泳，
    不可能直接沉入大海。但是就是因為被害人遭被告等綁在發
    報機上推入海中，所以根本沒有辦法求生，也沒有辦法浮出
    水面，而是隨著21.5公斤之發報機沉入海底。在邏輯上被害
    人不可能自己把自己綁在發報機上，即使綁在發報機上，更
    不可能直接從甲板越過68公分高的船舷落海，綁住發報機之
    身體跳入海中根本不會浮起，被告等辯稱被害人綁住發報機
    跳入海中「一開始露出上半身，沒幾秒就全身沉沒」，顯然
    與事實不符，為其聲請理由。惟其上揭指述，業經臺灣屏東
    地方法院檢察署處分書認定：『然被告7 人均供稱並未目睹
    蔡允生「從漁船如何跳落大海」之過程，被告ＪＥＮＡＬ、
    ＤＵＬＣＨＯＬＩＫ、ＡＧＵＳ3 人係稱目擊蔡允生在海上
    露出上半身，身上沒有綁浮標等語（見臺灣屏東地方法院檢
    察署98年7 月24日偵訊筆錄），況依證人黃進發在偵查中之
    證詞，其並無提及被告等曾告知將蔡允生綑綁。又本案承辦
    檢察官均未認定蔡允生係綑綁重達21.5公斤之無線電浮標落
    海，在原署96年度偵字第5146號不起訴處分書理由第12點所
    謂「是不排除船長蔡允生因信仰關係，篤信拜神，呈現脫序
    行為，自行綑綁重達21.5公斤之不銹鋼實體，攀爬船舷跳海
    之情事」等語，僅係使用「不排除」之推測用語，並非認定
    蔡允生係遭被告等人綑綁重達21.5公斤之無線電浮標落海』
    等語。核上開處分書就聲請人所指，已詳查事實，並於處分
    書敘明其認事用法之理由，揆諸前揭說明，聲請人上開指述
    ，亦非得據以准許交付審判之理由。
五、綜上所述，被告等並無聲請人所指之共同殺人罪嫌，此原臺
    灣屏東地方法院檢察署檢察官不起訴處分書及臺灣高等法院
    高雄分院檢察署駁回再議處分書中既已詳予調查偵查卷內所
    存證據，並敘明所憑證據及判斷理由，且原處分所載證據取
    捨及事實認定之理由，亦無違背經驗法則、論理法則及證據
    法則之情事，是臺灣屏東地方法院檢察署檢察官及臺灣高等
    法院高雄分院檢察署檢察長以被告犯罪嫌疑不足分別予以不
    起訴處分及駁回再議之聲請，於法並無違誤，本件聲請交付
    審判意旨猶執前詞，對於原臺灣高等法院高雄分院檢察署處
    分加以指摘求予審判，非有理由，應予駁回。
六、依刑事訴訟法第258條之3第2項前段，裁定如主文。
中    華    民    國    99    年    8     月     5    日
                  刑事第一庭  審判長法  官  潘正屏
                                    法  官  涂裕洪
                                    法  官  羅森德
以上正本證明與原本無異。
不得抗告。
中    華    民    國    99    年    8     月     5    日
                                    書記官  盧姝伶

司法院資訊處製作；財團法人民間司法改革基金會備份。
